臺灣高等法院花蓮分院刑事判決　　　95年度上更(一)字第81號
上　訴　人　臺灣花蓮地方法院檢察署檢察官
上　訴　人
即　被　告　甲○○
選任辯護人　余道明律師
上列上訴人因被告詐欺案件，不服臺灣花蓮地方法院中華民國
92年1月31日90年度易字第272號第一審判決（起訴案號：臺灣花
蓮地方法院檢察署90年度偵字第586號），提起上訴，經判決後
由最高法院發回更審，本院判決如下：
    主  文
原判決撤銷。
甲○○連續意圖為自己不法之所有，以詐術使人將本人之物交付
，處有期徒刑六月，如易科罰金，以銀元三百元即新台幣九百元
折算壹日。
    事  實
一、甲○○於民國（下同）85年2月10日，在花蓮縣花蓮市○○
    街36號，自任會首，邀集丙○○等35人參加互助會，約定每
    會會款新台幣（下同）2萬元，每月10日標會，採外標制，
    會期自85年2月10日起至88年1月10日止，共36期，其中丙○○以其自己及妻游阿雪、子胡舜治名義參加3會，丙○○之
    女丁○○以自己名義參加1會。該互助會進行期間，甲○○
    因被會員傅金文倒會，財務周轉不靈，竟意圖為自己不法之
    所有，基於概括之犯意，於86年10月第21期陳麗娟得標前之
    其中2次標會時，先後施以詐術，冒用游阿雪、胡舜治之名
    義，向丙○○、丁○○偽稱由其他會員得標，及向丙○○、
    丁○○以外之活會會員偽稱分別由游阿雪、胡舜治得標，致
    使丙○○、丁○○及其他活會會員均陷於錯誤，而按月繳交
    活會會款予甲○○至87年5月。丙○○、丁○○於87年5月10
    日繳交會款時，向甲○○表示下個月想要標會，不數日甲○○即向丙○○、丁○○表示該互助會已停標倒會，經丙○○
    、丁○○向會員陳麗娟之夫辛○○查詢，取得其會單，發現
    會單上游阿雪、胡舜治之名字已被刪去，始悉上情。
二、案經丙○○、丁○○訴由法務部調查局花蓮縣調查站移送台
    灣花蓮地方法院檢察署檢察官偵查起訴。
    理  由
一、訊據被告甲○○對於伊所邀集之上開互助會，於87年5月10
    日收取會款後，不數日即宣告停標倒會，當時丙○○以其自
    己及妻游阿雪、子胡舜治名義參加之3會，丁○○以自己名
    義參加之1會仍為活會等情，固不諱言。惟矢口否認冒用游
    阿雪、胡舜治之名義詐取活會會款之犯行，辯稱：辛○○之
    互助會單上，游阿雪及胡舜治之名字雖然有被劃掉，然係其
    個人記載，與實情有出入，不能做為認定伊冒標之證據；會
    員謝英妹係伊母親，邱文長、邱文俊係伊親兄弟，伊大可借
    用其等名義標會，何須冒標云云。
二、經查：
（一）被告於85年2月10日，邀集丙○○等35人參加互助會，約
      定每會會款2萬元，每月10日標會，採外標制，會期自85
      年2月10日起至88年1月10日止，共36期，其中丙○○以其
      自己及妻游阿雪、子胡舜治名義參加3會，丙○○之女丁○○以自己名義參加1會等情，為被告所是認，且有丙○○所提出之互助會單影本2張在卷可憑（偵查卷第21、22
      頁）。
（二）關於偵查卷第22頁互助會單記載之真正一節，證人辛○○
      於原審證稱：伊認識被告，因為被告是伊太太的朋友，伊
      有跟過被告85年2月之互助會，偵查卷第22頁之互助會單
      是伊所有，伊在86年10月份第21期時得標，如會單所載，
      伊每個月都開支票付給被告2萬4千3百元，之後伊就不知
      道得標的情形。在伊得標之前，被告告訴伊何人得標時，
      伊會將會員名單中的名字劃掉，游阿雪、胡舜治是何時得
      標伊已不記得了等語（原審卷第80頁）；復於本院證稱：
      伊以太太陳麗娟的名義參加被告85年2月之互助會，會單
      上標到的金額是伊自己寫的，誰標到伊就把得標人的名字
      劃掉等語。被告於偵查中亦供陳：會單上之名字被劃掉應
      是等於標過了（偵查卷第59頁）。二人所述相符，則偵查
      卷第22頁互助會單上記載之真實性，已可確認。
（三）再觀之偵查卷第22頁之互助會單，名字被劃掉之會員包括
      游阿雪、胡舜治在內，總共20人，核對證人辛○○所稱伊
      在86年10月份第21期時得標，在伊得標之前，被告告訴伊
      何人得標時，伊會將會員名單中的名字劃掉之證詞，剛好
      吻合，足見會單上被劃掉名字之會員包括游阿雪、胡舜治
      在內，均係辛○○依據被告之告知而予劃掉。則告訴人所
      訴被告係於86年10月第21期陳麗娟得標前之其中2次標會
      時，先後施以詐術，冒用游阿雪、胡舜治之名義，向丙○○、丁○○偽稱由其他會員得標，及向丙○○、丁○○以
      外之活會會員偽稱分別由游阿雪、胡舜治得標，致使丙○○、丁○○及其他活會會員均陷於錯誤，而按月繳交活會
      會款予被告至87年5月一節，自屬有據。
（四）又證人即會員乙○○、戊○○雖於本院證稱已經得標；惟
      辛○○標得會款之後，至87年5月之前，係由何人得標，
      對辛○○而言，已不重要，是證人辛○○所為「之後伊就
      不知道得標的情形」之證詞，當足採信。則辛○○未將之
      後得標人之會員名字如乙○○、戊○○等人劃掉，致會單
      上仍有已得標而未被劃掉之情形，與證人辛○○之證詞並
      不矛盾。至於證人己○○於原審雖證稱伊參加被告85年的
      互助會並沒有得標，惟隨後又稱真的忘記了等語，已因時
      間久遠而不能確切記得是否已經得標，亦不能否定會單上
      己○○之名字已被劃掉之真實性。
（五）被告偽稱游阿雪、胡舜治得標而向活會會員詐取會款，其
      有不法所有之意圖，已極顯然。本件事證明確，被告所辯
      ，無非卸責之詞，不足採信，犯行堪以認定。
三、核被告所為，係犯刑法第第339條第1項之詐欺取財罪。被告
    行為後，刑法第56條連續犯之規定，業於94年1月7日修正公
    布刪除，並於95年7月1日施行，則被告之犯行，因行為後新
    法業已刪除連續犯之規定，此刪除雖非犯罪構成要件變更，
    但顯已影響行為人刑罰之法律效果，自屬法律有變更，依新
    法第2條第1項規定，比較新、舊法結果，仍應適用較有利於
    被告之行為時法律即舊法論以連續犯（最高法院95年第8次
    刑事庭會議決議參照）。查被告先後2次之犯行，時間緊接
    ，犯罪構成要件相同，顯係出於概括之犯意反覆為之，為連
    續犯，以一罪論，依法加重其刑。又被告於各次詐欺行為中
    ，詐騙互助會其他活會會員，係同時侵害各該會員之法益，
    為一行為觸犯數罪名之想像競合犯，均從一重處斷。
四、原審對被告論罪科刑，固非無見。惟公訴人僅起訴被告觸犯
    詐欺罪，並未起訴被告偽造游阿雪、胡舜治之標單或行使偽
    造之標單；遍觀全卷亦無偽造之標單足以證明被告有行使偽
    造標單之事證，自不能因被告冒用游阿雪、胡舜治之名義詐
    取會款，遽認被告有行使偽造標單之犯行，原判決認定被告
    牽連觸犯刑法第216條、第220條第1項、第210條之行使偽造
    準私文書罪，自有未受請求之事項予以判決之違背法令。檢
    察官上訴，指稱原審未傳訊證人謝寶玲、戊○○、蘇秋樺到
    庭，有重要證據未調查之違法，雖無理由；被告上訴否認犯
    罪指摘原判決不當，亦無理由。惟原判決既有未合，即應撤
    銷改判。爰審酌被告並無前科紀錄，及其犯罪動機、目的、
    手段、所生危害程度，暨犯罪後否認犯罪，態度不佳，惟曾
    與告訴人或其他會員達成和解，逐月清償所欠大部分款項等
    一切情狀，量處如主文所示之刑，並諭知易科罰金之折算標
    準。又被告等行為後，刑法第41條業於90年1月4日修正為：
    「犯最重本刑為5年以下有期徒刑以下之刑之罪，而受6月以
    下有期徒刑或拘役之宣告，因身體、教育、職業或家庭之關
    係，執行顯有困難者，得以1元以上3元以下折算壹日，易科
    罰金。」並於90年1月10日經總統公布施行，被告行為後法
    律已有變更，比較新舊法的結果，以修正後之規定對被告較
    為有利，依刑法第2條第1項但書之規定，應適用90年1月10
    日公布施行之刑法第41條第1項前段規定，定其易科罰金之
    要件。又刑法第41條復於95年7月1日修正公布施行，修正後
    該條項規定易科罰金以新台幣1千元、2千元、3千元折算一
    日，此項修正不利被告，依刑法第2條第1項前段之規定，仍
    應適用修正前之刑法第41條第1項前段規定，定其易科罰金
    之折算標準。併予敘明。
五、公訴意旨另指被告自85年2月起，邀集含丙○○、丁○○在
    內共數十人參加2個互助會，另1會（指86年9月5日邀集之互
    助會）亦有冒用游阿雪、胡舜治之名義標會詐取會款等情。
    經查該互助會雖亦有倒會之情事，惟被告否認有冒標之犯行
    。告訴人丙○○、丁○○於本院亦已證稱86年9月之互助會
    ，伊等不知道被告有沒有冒標等語。此外並無積極證據足資
    認定被告此部分亦有詐欺之犯行，惟公訴人認此部分與上開
    有罪部分又連續犯裁判上一罪之關係，因不另為無罪之諭知
    。
據上論斷，應依刑事訴訟法第369條第1項前段、第364條、第299
條第1項前段，刑法第2條第1項、第339條第1項、第55條，修正
前刑法第56條、第41條第1項前段，罰金罰鍰提高標準條例第1條
前段、廢止前罰金罰鍰提高標準條例第2條，判決如主文。
本案經檢察官庚○○到庭執行職務。
中　　華　　民　　國　　96　　年　　6　　月　　14　　日
                  刑事庭審判長法  官     謝 志 揚
                              法  官     賴 淳 良
                              法  官     林 慶 煙
以上正本證明與原本無異。
本件不得上訴。
                              書記官     林 明 智
中　　華　　民　　國　　96　　年　　6　　月　　14　　日
附錄    本判決論罪科刑法條：
中華民國刑法第339條
（普通詐欺罪）
意圖為自己或第三人不法之所有，以詐術使人將本人或第三人之
物交付者，處5年以下有期徒刑、拘役或科或併科1千元以下罰金
。
以前項方法得財產上不法之利益或使第三人得之者，亦同。
前二項之未遂犯罰之。
